【裁判字號】    92,抗,128
【裁判日期】    920313
【裁判案由】    侵占
【裁判全文】
臺灣高等法院刑事裁定                              九十二年度抗字第一二八號
    抗  告  人
    即  自訴人  富華交通有限公司
    代  表  人  甲○○
    被      告  乙○○
    被      告  丙○○
右抗告人因被告侵占案件，不服台灣台北地方法院，中華民國九十二年二月六日，所
為駁回其自訴之裁定(九十一年度自字第九七０號)，提起抗告，本院裁定如左：
    主  文
原裁定撤銷，發回台灣台北地方法院。
    理  由
一、自訴意旨略以：被告乙○○於民國（下同）九十一年九月九日，偕同另一被告丙
    ○○，以被告乙○○自有之一九九三年份福特牌小客車一部靠行於自訴人富華交
    通有限公司，約定由自訴人公司向監理機關申請車牌號碼５Ｄ─５３０號之營業
    牌照，提供予被告乙○○懸掛於該車供經營計程車載客，並先行代墊該車之一切
    燃料、牌照、強制保險等費用，每三個月結算一次，自訴人公司不疑有他而與被
    告乙○○簽訂「台北市計程車客運業駕駛人自備車輛參與經營契約書」，並以被
    告丙○○為連帶保證人，詎期滿後被告乙○○除積欠各款項未付外，亦未見被告
    乙○○前來，自訴人公司遂派人前往被告乙○○之戶籍地查看，得知被告乙○○
    所提供之地址非真正，復經寄送存證信函亦遭退回，是被告乙○○意圖為自己不
    法之所有，以價值僅新台幣（下同）三千元之汽車，騙取自訴人之營業牌照在外
    營業，拒絕繳付相關稅費及規費等費用，甚未返還該營業牌照，變易持有為所有
    ，因認被告乙○○、鍾江漁涉有刑法侵占罪嫌云云。
二、原審以：按法院或受命推事（法官）於自訴案件第一次審判期日前訊問及調查結
    果，如認為案件有刑事訴訟法第二百五十二條至第二百五十四條之情形者，得以
    裁定駁回其自訴，同法第三百二十六條第三項定有明文。次按侵占罪之成立，以
    行為人意圖為自己或第三人不法之所有，而侵占自己持有他人之物者為構成要件
    ，刑法第三百三十五條第一項定有明文。經查本件自訴人富華交通有限公司自訴
    被告乙○○、丙○○涉嫌侵占犯行，無非以被告乙○○於九十一年九月九日與其
    簽訂「台北市計程車客運業駕駛人自備車輛參與經營契約書」，約定由被告乙○
    ○提供一九九三年份，福特牌小客車一部，寄行於自訴人公司，由自訴人公司向
    監理機關申請車牌號碼５Ｄ─５３０號之營業牌照，懸掛於該車供經營計程車載
    客營業，被告丙○○為連帶保證人；又依契約所載：被告乙○○之上開小客車係
    向案外人陳雲龍購置，並以自訴人公司名義代辦分期付款，被告乙○○應每月繳
    付自訴人公司一千二百元的行政管理費，另自訴人公司為辦理各項代繳稅費、規
    費、保險費、分期付款及交通違規罰款等，應於期前通知被告乙○○如數在限期
    前送交自訴人公司，該契約存續期間為二年。詎被告乙○○、丙○○自契約訂立
    後，拖欠各項款項未付，迭經催付，仍不繳納，且不繳回汽車及車牌等情為其論
    據。然查：被告乙○○與自訴人公司簽訂之「台北市計程車客運業駕駛人自備車
    輛參與經營契約書」，俗稱「靠行契約」，係由被告乙○○提供所有之車輛，委
    由車行（或公司，下同）以車行之名義向監理機關申辦營業車輛使用，即將被告
    乙○○所提供之車輛信託於車行名下，實質上仍由信託人保管並供營業上載客使
    用該車，其契約之性質係信託關係甚明，本件被告乙○○使用之車輛既為其所有
    ，縱該車因靠行申辦營業執照而形式上登記於自訴人公司名下，被告乙○○仍為
    該車之實質上所有權人，則被告乙○○與自訴人公司間並無租賃或借貸車輛之法
    律關係，而使用該車輛必連同使用其上所懸掛之車牌，車牌與車輛於登記後已附
    合為車輛之一部分，其與車輛係同一物，僅有一所有權，是被告乙○○並無單獨
    向自訴人公司「借用」車牌二面可言，其與自訴人公司間之契約係信託契約，而
    非承租或借貸契約甚為明顯。參以被告乙○○與自訴人公司間所簽訂之契約所載
    ：自訴人公司為辦理各項代繳稅費、規費、保險費、分期付款及交通違規罰款，
    應於期前通知被告乙○○如數在限期前送交自訴人。則被告乙○○非但為該車輛
    之實質所有人，且有關各項稅費、規費、保險費、分期付款及交通違規罰款均由
    其負擔，其每月另繳納予自訴人公司之行政管理費一千二百元，係自訴人公司於
    一個月期間為被告乙○○因該靠行車輛繳納稅款、違規罰款、協助處理行車事故
    等服務及先墊款之利息損失和使用牌照之代價，總括稱靠行費而非租金甚明。又
    被告乙○○與自訴人公司間簽訂上開契約之存續期間係自九十一年九月九日起至
    九十三年九月八日止，渠等間之契約效力尚在存續中並未終止，則被告乙○○於
    靠行契約期間未屆滿之際，縱有未按時繳納分期付款情事，亦難遽認係出於侵占
    之不法意圖。綜上所述，被告乙○○與自訴人公司間所簽訂者係信託契約，被告
    乙○○積欠自訴人公司上開分期付款、稅費及行費未繳，又繼續使用營業載客用
    車牌二面，與刑法上侵占罪之犯罪構成要件並不該當，均純屬民事糾葛，應循民
    事途徑解決。應認被告乙○○、丙○○被訴侵占罪嫌不足，因而依照首揭法條，
    裁定駁回自訴人之自訴，固非無見。
二、惟按汽車運輸業所稱之「靠行」，係指汽車所有人為達營業之目的，將汽車所有
    權移轉於車行，便成為權利人而為管理行為之謂，應屬信託行為之一種，車行即
    為其受託人。依信託行為之本質，在信託關係終止並信託財產（即汽車）經受託
    人移還前，應認受託人為信託財產法律上之所有權人，不得仍謂信託財產為信託
    人所有（參照最高法院七十二年度台上字第三五二四號判決）。本件被告乙○○
    雖有一九三三年份，福特牌小客車一部，惟因無營業牌照，以供經營計程車載客
    營業，而為使用自訴人公司所有向監理機關申請之牌照號碼５Ｄ─５３０號營業
    牌照，因而與自訴人公司簽訂「台北市計程車客運業駕駛人自備車輛參與經營契
    約書」，並由被告乙○○將其上揭小客車一部之所有權移轉於自訴人公司所有，
    而由自訴人公司提供上開營業牌照供該車使用，再交由被告乙○○以之經營計程
    車載客營業，則被告乙○○既依該信託契約將系爭車輛移轉予自訴人公司所有，
    在此狀況下，被告乙○○是否仍得對外主張其仍為系爭車輛之所有人，尚非無斟
    酌之餘地，玆被告乙○○雖有上揭小客車，惟因無營業牌照可供載客營業，嗣被
    告乙○○為得使用自訴人公司提供之營業牌照，而將其所有之小客車靠行於自訴
    人公司，並將該小客車移轉予自訴人公司所有，就此系爭小客車及營業牌照均屬
    自訴人公司所有狀況下，何以原非屬被告乙○○所有名義之營業牌照於此狀況下
    竟歸屬被告乙○○所有，此參酌雙方所簽訂上揭契約書上約定：於雙方解除契約
    時，該行車執照及營業號牌兩面應返還予自訴人公司，原審以被告乙○○使用該
    車輛並連同使用其上所懸掛之營業牌照，該營業牌照因登記後附合為車輛之一部
    份，與該車輛係屬同一物，僅有一所有權，被告乙○○使用系爭營業牌照並非向
    自訴人公司租賃或借用，而認被告乙○○於上揭契約存續期間自無可能侵占自訴
    人公司所有上開營業牌照及行車執照，此論斷是否妥適，實非無斟酌之餘地。抗
    告人抗告意旨執此指摘原裁定不當，為有理由，應由本院將原裁定撤銷，發回原
    審法院更為妥適詳實調查，期臻適法。
三、據上論斷，依刑事訴訟法第四百十三條，裁定如主文。
中    華    民    國    九十二    年        三       月      十三       日
                              臺灣高等法院刑事第三庭
                                  審判長法  官  張  連  財
                                        法  官  林  明  俊
                                        法  官  張  傳  栗
右正本證明與原本無異。
不得再抗告。
                                        書記官  秦  慧  榮
中      華      民      國      九十二  年      三      月      十四    日


司法院資訊處製作；財團法人民間司法改革基金會備份。
